【裁判字號】    99,聲再,79
【裁判日期】    990531
【裁判案由】    聲請再審
【裁判全文】
臺灣高等法院臺中分院刑事裁定          99年度聲再字第79號
再審聲請人
即受判決人  甲○○
選任辯護人  陳鴻謀律師
上列聲請人因背信等案件，對於本院94年度上易字第1310號中華
民國99年3月2日確定判決（第一審：臺灣臺中地方法院91年度重
訴字第2677號；起訴案號：臺灣臺中地方法院檢察署91年度偵字
第15501、18886、18897、21854號，移送併辦案號：臺灣臺中地
方法院檢察署92年度偵字第 10114號），聲請再審，本院裁定如
下：
    主  文
再審之聲請駁回。
    理  由
一、聲請意旨略以：
  (一)原判決認再審聲請人（下稱聲請人）涉有連續背信罪，無非
    以聲請人處理原判決附表一編號 80－109號等貸款案件時，
    明知上開貸款案件之實際借款人仍係林敏榮，及林敏榮在神
    岡鄉農會如原判決附表一編號 l－79所示各筆已陸續發生繳
    息不正常之貸款案件，仍有高達新臺幣（下同） 8億餘元之
    借款本金尚未清償，及上開附表一編號 l－79所示借款之擔
    保品已有部分發生價值下滑之情形，及臺灣地區因88年 9月
    21 日發生92l大地震等不利經濟發展因素，且於接獲農會前
    信用部主任吳思聰，以上開申貸款雖提出已列為工商綜合區
    之土地為擔保，然因林敏榮已有未遵期繳息之債信問題，認
    為風險過高，已多次表達不宜放貸等意見，僅一味以上開貸
    款案之擔保品，貸款人業已提出鑑定報告及遠東綜合開發股
    份有限公司（下稱遠東公司）以上開供擔保之土地抵充股款
    向經濟部商業司聲請設立業已獲准為由，在各貸款案之相關
    人員經查估、審核，已表達反對意見後，聲請人明知繼續對
    債信已堪慮之林敏榮為放款，一旦擔保品日後之開發案失敗
    ，將造成神岡鄉農會日後無法足額受償之損害，竟基於概括
    犯意，對於前揭附表一編號 80－109號所示各筆貸款案件已
    完成申貸所需程序後，怠於重新評估實際借款人林敏榮之債
    務清償能力，有無可能影響遠東綜合開發股份有限公司開發
    案，而損及本件供擔保之土地價值，強勢主導，逐一批示核
    准上揭附表一編號 80－109所示各筆貸款，初貸餘額計 5億
    0280萬元，導致該批貸款案撥款後，自撥款日起即未再繳息
    ，而致生損害於神岡鄉農會云云。
  (二)惟查，原判決理由亦認：「又附表一編號 80－109所示借款
    雖屬人頭借戶，然依證人陳永松於原審審理時具結證稱：擔
    任神岡鄉農會總務而承辦祕書審核工作期間，對於附表一所
    示各筆款均依農會規定審核主辦人上呈之資料」等語；及證
    人廖士濱於原審審理證稱：在神岡鄉農會擔任放款估價，於
    接獲申請表後即前往查估等語；證人鄭富雄於原審審理時證
    稱：確實有前往現場進行查估，並附近查訪土地實際價格等
    語；證人陳素娟證稱：擔任授信對保及放款業務，均有對借
    款人辦理對保等語；證人廖金枝證稱：在神岡鄉農會擔任查
    估擔保品一職，對於所經手如附表一所示案件均依農會規定
    到現場瞭解擔保品當地價值，在查估過程中亦無任何人特別
    拜託任何事情等語；證人陳素錦於原審審理時證稱：在神岡
    鄉農會擔任對保、放款業務時，均依農會規定辦理，對保時
    有些是到農會辦理，有些是到借款人上班地方對保，且依查
    估結果，比照貸款金額均無任何超貸情事等語；證人李麗玉
    於原審審理時證稱：在神岡鄉農會任職期間，擔任對保及放
    款業務時，均依規定處理，且親自向借款人本人對保等語；
    證人陳春妹證稱：在神岡鄉農會擔任放款及對保業務時，均
    依農會規定，向借款人、連帶保證人本人，並提出身分證及
    印章進行對保等語；及聲請人甲○○與被告吳思聰亦均坦承
    前揭附表一編號 80－109所示貸款案件之擔保品屬工商綜合
    區土地，申貸當時由被告林敏榮提出上開土地業經中華、統
    一不動產鑑價中心的鑑價報告書供神岡鄉農會參考等語；再
    佐以證人許進興亦證稱：伊開設會計師事務所，曾於89年 3
    月 5日對遠東公司製作一份查核報告書，當時遠東公司設立
    時資本額是22億元，其中2l億9200萬元係由股東提供之土地
    抵繳，當時提供之土地有臺中市○○區○○段443地號等7筆
    土地，經統一不動產鑑定股份有限公司（下稱統一不動產鑑
    定公司）鑑價，鑑定每坪21萬元，鑑價總金額為30億4762萬
    3341元，當時設立該公司時有實際借款 4億9276萬元，扣除
    借款以後之淨值還有25億5486萬3341元，使用其中21億9200
    萬元抵充股款，因鑑價公司採用的鑑價方法係市場比較法，
    此種鑑價方法是合理的，而遠東公司以上開土地抵充股款向
    經濟部商業司聲請設立業已獲准等情，有外放之中華不動產
    鑑定公司所製作之「遠東工商綜合區」開發價值專案評估報
    告、統一不動產鑑定公司所製作鑑定報告書在卷可憑，可知
    ，神岡鄉農會對於附表一所示貸款案件，並無未依規定進行
    徵信授信或高估之情形。既已認定該徵信案件並無高估，且
    經相關承辦人員之授信，則被告於核准貸款之初，又如何有
    背信之故意？
  (三)原判決理由固認為聲請人未進一步查估實際借款人林敏榮之
    債務狀況，強勢批准上開貸款案，並核撥5億280萬元，顯已
    違背任務，而致神岡鄉農會受有損害。然查，臺中市有關「
    遠東工商綜合區」細部計畫，於88年即已發布實施，市府並
    與遠東工商綜合區開發股份有限公司完成16項協商，且遠東
    工商綜合區位於臺中市西北側，北鄰臺中都會公園，基地東
    西長約350公尺，南北寬約150公尺，地勢西高東低，高度在
    海拔264－286公尺之間，遠東工商綜合區細部計畫，土地使
    用計畫面積為：工商綜合區購物中心分為A、B兩區，面積2.
    0009公頃、生態綠地1.5537公頃、停車場0.4668公頃、廣場
    0.3020公頃、污水處理場0.0720公頃、公用設備0.1791公頃
    、管理中心0.0150公頃、綠帶0.0995公頃、道路0.4898公頃
    ，而其位置，現時即為中部科學園區所在地，故就本案擔保
    品之價值，實非本案起訴時所能預料。
  (四)再遠東工商綜合區，經中華與統一鑑價公司對於上開工商綜
    合區之土地之鑑估值分別為新臺幣32億與25億，而林敏榮欲
    以上開工商綜合區土地擔保借款時，聲請人特別要求林敏榮
    必需增加設定抵押權擔保債權額為新臺幣13億5000元，顯然
    並未特別高估擔保品之價值，且係以神岡鄉農會之債權能獲
    得擔保作為主要之考量。
  (五)再聲請人甲○○因預期工商綜合區之發展潛力雄厚，於前述
    貸款件中，聲請人要求林敏榮其他以非工商綜合區土地為擔
    保之貸款案，需將擔保品出售所得款項先清償貸款三成後，
    所餘貸款債務全數轉予工商綜合區土地為擔保，以確保神岡
    鄉農會之債權，此由91年度偵字第15501號卷第一宗155至第
    157 頁聲請人甲○○之工作指示內容可證伊核准林敏榮之貸
    款案，所據以核貸與否之考量重點皆在神岡鄉農會之獲利與
    否及債權擔保，而非林敏榮之不法利益。
  (六)又三信銀行辦理第一順位設定抵押貸款新臺幣2億300萬元之
    抵押擔保品，僅係部分工商綜合區土地，且於設定抵押貸款
    時，擔保品仍屬農業區，而林敏榮持以向神岡鄉農會辦理第
    二順位貸款之擔保品，為工商綜合區內之所有土地，且斯時
    工商綜合區土地已完成地目變更，經濟部並已許可核發執照
    ，臺中市政府已正式公告完畢，而神岡鄉農會在辦理貸款時
    ，初貸估價扣除三信銀行貸款額將之設定為6億8千萬元，相
    較於中華及統一兩家鑑價公司的鑑估價或現時行情實係保守
    估價，顯然並未違背神岡鄉公所之利益。
  (七)依原判決書附表一所載，編號88－94之貸款案件，均發生於
    921 大地震之前，而依卷附工作指示之內容，可知於核貸之
    前，上開工商綜合區內之土地亦經中華、統一兩家不動產鑑
    定公司為鑑價，顯然聲請人甲○○係因相關證人廖士濱、鄭
    富雄、陳素娟、廖金枝、陳素錦、李麗玉等相關承辦人員先
    行經過評估之後，始對持有反對意見之吳思聰下工作指示，
    由甲○○工作指示之內容：「一有關陳洲杉等貸款案（包括
    林敏榮兄弟妹及親屬等）之抵押擔保品因受景氣影響衝擊甚
    至影響對本會債權價值，經本人要求徵得債務人之同意，由
    借款人提遠東工商綜合區用地辦理設定抵押取代原擔保品，
    並同意將原擔保品出售償還貸款三成後本會同意辦理塗銷設
    定，藉資確保本會權益。二本案係以擔保品交換設定方式辦
    理續貸，請依照本指示辦理，如因此而造成農會之損失蓋由
    本人負民、刑事一切責任。甲○○，中華民國八十七年十二
    月八日」可知，本件工作指示在於林敏榮之貸款所提供之土
    地價值已有所降低，而另要求債務人提供已變更地目為建地
    之工商綜合區土地來增加農會之擔保，且原來提供擔保之土
    地出售後，應先清償三成農會之貸款，由此而言，乃依據廖
    士濱、鄭富雄、陳素娟、廖金枝、陳素錦、李麗玉等證人之
    評估後所為之指示，非無依據，是以上開工作指示之時間及
    貸款案件徵信之時間，即屬對聲請人是否具有背信之犯罪故
    意之重要認定證據。而依卷附工作指示上之日期而言均係在
    徵信之後，而非徵信之前，則參考原認定聲請人有罪之判決
    理由無非以聲請人未經詳實之徵信即予以核准貸款而認有背
    信之犯行等節，若聲請人係因徵信人員詳實之徵信後始為工
    作指示，則顯然對於依據徵信人員估價之結果而為核准授信
    案件，自屬欠缺背信之故意，而可受無罪之有利判決。
  (八)末查，依原判決書所載，對於聲請人甲○○歷次工作指示之
    時間，於判決理由均未予說明其與貸款之關係，是以上開工
    作指示之「日期」即屬重要之新證據，且依該日期，依經驗
    法則及論理法則，該重要之證據可使被告獲有利之無罪判決
    ，依刑事訴訟法第420條第1項第 6款之規定，自有再審之理
    由，准此，爰依法聲請再審云云。
二、按有罪之刑事判決確定後，因發見確實之新證據，足認受有
    罪判決之人應受無罪、免訴、免刑或輕於原判決所認罪名之
    判決者，為受判決人之利益，得聲請再審，刑事訴訟法第42
    0條第1項第6 款固定有明文。惟該條款所謂「發見確實之新
    證據」，係指該證據於事實審法院判決前已經存在，為法院
    、當事人所不知，不及調查斟酌，至其後始行發見，且就證
    據本身形式上觀察，固不以絕對不須經過調查程序為條件，
    但必須顯然可認為足以動搖原有罪確定判決，而為受判決人
    無罪、免訴、免刑或輕於原判決所認罪名之判決者為限。故
    受理聲請再審之最後事實審法院，應就聲請再審理由之所謂
    「新證據」，是否具備事實審判決前已經存在，為法院、當
    事人所不知，事後方行發見之「嶄新性」及顯然可認足以動
    搖原有罪確定判決，而應為無罪、免訴、免刑或輕於原判決
    罪名之「顯然性」二要件，加以審查，為判斷應否准予開始
    再審之準據，最高法院93年度台抗字第98號裁定意旨足資參
    照。又所謂「確實之新證據」，係指其證據之本身在客觀上
    可認為真實，不須經過調查，即足以動搖原判決，使受刑人
    得受有利之裁判者而言，若在客觀上就其之真實性為如何，
    尚欠明瞭，非經相當之調查，不能辨其真偽，即與確實新證
    據之「確實」含義不符，自難據為聲請再審之理由。再所謂
    發現新證據，係指該項證據，事實審法院於判決前未經發現
    ，不及調查斟酌，至其後始行發現者而言，若判決前已經當
    事人提出或聲請調查之證據，經原法院捨棄不採者，即非該
    條款所謂發現之新證據，不得據為聲請再審之原因（參照最
    高法院50年台抗字第104號判例、70年度台抗字第161號裁定
    、28年抗字第8號判例意旨）。
三、經查：
  (一)關於本案再審聲請人甲○○所犯刑法第342條第1項之背信罪
    ，業據原確定判決於判決理由內詳予敘明所依憑之證據及認
    定之理由，並以聲請人所辯各節係屬事後卸責之詞，不足採
    信，亦於判決理由內詳加敘明，並一一予以指駁在卷。
  (二)茲聲請人甲○○聲請本件再審，核觀聲請意旨(一)至(七)，無非
    主張原確定判決之附表一所示之貸款案件，係依相關承辦人
    員之徵信、評估、對保與授信而核批貸款，並無未依規定進
    行徵信、授信或高估之情形，且依卷附工作指示上之日期而
    言均係在徵信之後，而非徵信之前，故聲請人實乃因徵信人
    員詳實之徵信後始為工作指示，顯非原確定判決所認聲請人
    未經詳實之徵信即予以核准貸款而認有背信之犯行，自屬欠
    缺背信之故意。然本院確定判決理由已詳予認定說明有關聲
    請人於擔任神岡鄉農會總幹事期間，對於信用部人員依職權
    已表達風險過高不宜繼續放貸款，竟未盡誠信處理農會事務
    之義務，對於影響擔保品價格之開發案成功與否之要件未仔
    細詳估，即予放款導致該件貸款擔保品之價值確實因開發案
    失敗而下跌，導致神岡鄉農會無法十足收回放款而受有損害
    之行為（詳判決理由一甲、有罪部分：一、(一)至(二)）。核上
    開聲請意旨內容僅係就原確定判決關於事實之認定及證據之
    取捨重覆爭執，而再行主張對自己有利之部分，自非屬具體
    提出足以影響判決之新證據；另聲請人於聲請意旨(八)主張上
    揭本院原確定判決對聲請人歷次工作指示之時間，於判決理
    由均未予說明其與貸款之關係，是以上開工作指示之「日期
    」即屬重要之新證據乙節，茲上開證物均係法院、當事人於
    本案判決確定前已知悉，均係存在於原案卷內，非判決後所
    發現，不及調查斟酌，或審判時未經注意，顯與發現新證據
    之「嶄新性」不符，自與刑事訴訟法第420條第1項第 6款所
    謂「發見確實之新證據」之要件不該當，核與聲請再審之要
    件不合。從而，聲請人之再審聲請自無理由，應予駁回。
四、據上論斷，應依刑事訴訟法第434條第1項，裁定如主文。
中    華    民    國    99    年     5    月    31    日
            刑事第一庭  審判長法  官  陳  紀  綱
                              法  官  林  欽  章
                              法  官  張  智  雄
以上正本證明與原本無異。
不得抗告。
                              書記官  詹  雅  婷
中    華    民    國    99    年     5    月    31    日

司法院資訊處製作；財團法人民間司法改革基金會備份。
